【裁判字號】    97,上,232
【裁判日期】    980526
【裁判案由】    清償債務
【裁判全文】
臺灣高等法院高雄分院民事判決           97年度上字第232號
上  訴  人  乙○○
被上訴人    柏旭加油站股份有限公司
法定代理人  甲○○
訴訟代理人  張名賢律師
上列當事人間因請求清償債務事件，對於民國97年11月4 日臺灣
高雄地方法院97年度訴字第319 號第一審判決提起上訴，本院於
98年5月12日辯論終結，茲判決如下：
    主  文
原判決廢棄。
被上訴人應給付上訴人新台幣貳佰伍拾萬元，及自民國九十一年
十月十八日起至清償日止，按週年利率百分之五計算之利息。
第一、二審訴訟費用由被上訴人負擔。
    事 實 及 理 由
一、上訴人起訴主張：(一)被上訴人於民國86年7 月間向伊借款新
    台幣（下同）250 萬元，經伊將同額款項匯入萬通銀行高雄
    分行00000000000000號之被上訴人帳戶內（下稱系爭帳戶）
    ，約定3 個月清償。嗣被上訴人曾先後於86年7 月15日、87
    年10月26日支付利息依序各為2 萬4000元及1 萬9200元，而
    伊迄88年6 月間向被上訴人催討借款，未獲償還。(二)被上訴
    人固否認兩造間有消費借貸之法律關係，惟兩造間縱無消費
    借貸關係，被上訴人亦受有伊所匯寄上開250 萬元款項之不
    當得利，伊亦得備位主張依不當得利之法律關係，請求被上
    訴人返還該款。爰請求被上訴人給付伊250 萬元，及自起訴
    日起回溯5 年，即91年10月18日起至清償日止，按週年利率
    5%計算之法定遲延利息。
二、被上訴人則以：上訴人固有匯款250 萬元至伊系爭帳戶，然
    該款項為伊負責人甲○○之配偶丙○○所借貸，並依丙○○
    指示匯入系爭帳戶，兩造間並無消費借貸關係。又上訴人主
    張伊受有不當得利，並未就對伊之系爭給付欠缺給付目的為
    舉證等語，資為抗辯。
三、原審判決上訴人全部敗訴，上訴人聲明不服，求為判決：(一)
    原判決廢棄，(二)被上訴人應為如上開聲明之給付；被上訴人
    則求為判決：上訴駁回。
四、兩造不爭執及爭執事項：
  (一)兩造就上訴人於86年7 月5 日匯款250 萬元至被上訴人設於
    萬通銀行南高雄分行之系爭帳戶，並不爭執，堪認為真實：
  (二)兩造爭執事項為：
  1.上訴人先位主張依消費借貸法律關係為請求，有無理由？
  2.上訴人備位主張依不當得利法律關係為請求，有無理由？
五、上訴人與被上訴人間是否存在消費借貸法律關係？
    按民法第98條規定，解釋意思表示，應探求當事人之真意，
    不得拘泥於所用之辭句。是契約應以當事人立約當時之真意
    為準，而真意何在，又應以過去事實及其他一切證據資料為
    斷定之標準，不能拘泥文字致失真意（最高法院19年上字第
    453 號判例參照）。又原告對於自己主張之事實已盡證明之
    責後，被告對其主張，如抗辯其不實並提出反對之主張者，
    則被告對其反對之主張，亦應負證明之責，此為舉證責任分
    擔之原則（最高法院18年上字第2855號判例參照）；原告於
    起訴原因已有相當之證明，而被告於抗辯事實並無確實證明
    方法，僅以空言爭執者，當然認定其抗辯事實之非真正，而
    應為被告不利益之裁判（最高法院18年上字第1679號判例參
    照）。上訴人主張：被上訴人係甲○○、丙○○及2 人之子
    陳英宇等人所設立經營之家族公司之一，伊與陳英宇因係同
    在美國加州大學留學之同學而相識；是陳英宇與甲○○、丙
    ○○共同出面向伊借用系爭款項，表示錢是公司要蓋加油站
    使用，故錢匯到公司帳戶；錢匯到何人帳戶，就是何人借款
    等語。被上訴人則以：是丙○○為返還對被上訴人之借款而
    向上訴人借用系爭款項，並指示上訴人匯入被上訴人之系爭
    帳戶；上訴人在另案台南地檢署89年度偵字第11317 號妨害
    自由刑事案（下稱系爭刑事案）偵查中，曾提出丙○○借款
    之匯款明細，即包括上訴人於86年7 月5 日匯入被上訴人系
    爭帳戶之250 萬元等語置辯。經查：
  (一)依上訴人主張之上開事實，固由陳英宇3 人出面洽談借款事
    宜，其主觀認知之借款人則係被上訴人，匯款對象亦係被上
    訴人。而被上訴人就上訴人主張系爭款項係基於借貸之原因
    而匯入被上訴人帳戶之事實，並不爭執。參以被上訴人係甲
    ○○家族所設立經營之公司，甲○○為董事長、陳英宇係董
    事、丙○○為監察人，有公司變更登記表可稽（原審卷15至
    16頁），及上訴人係因與陳英宇同學之關係而認識丙○○，
    亦均為被上訴人所不爭執等情，則不論係由丙○○，丙○○
    與陳英宇，或丙○○與甲○○、陳英宇3 人一同出面洽談借
    款事宜，本件乃係透過陳英宇之關係，以對被上訴人支付
    250 萬元之目的，而與上訴人間就系爭250 萬元存在消費借
    貸關係之事實，已足確認。是雙方所爭執者，為該消費借貸
    關係發生當時，當事人之真意究係以被上訴人或丙○○為借
    款人。按之上揭舉證責任分配之法則，及金錢消費借貸關係
    ，乃由貸與人對借款人交付金錢為常態，則被上訴人就所抗
    辯：借貸關係存在於丙○○與上訴人之間云云，自應負舉證
    責任。
  (二)上訴人在系爭刑事案提出之答辯狀稱：「被告（即上訴人，
    下同）自86年2 月26日至88年8 月26日止，前後共計匯款90
    51萬4700元」，「而告訴人（即丙○○，下同）自86年3 月
    8 日至88年10月8 日有匯款7475萬元予被告」，「最少告訴
    人尚積欠被告1600萬元以上」，「告訴人之子陳英宇曾列表
    向被告承認積欠被告1600萬元」各等語（本院卷55至57頁）
    ，及依該答辯狀提及之「被告匯款明細表」顯示，上訴人之
    匯款總額為8801萬4700元；「還款人還款明細表」顯示，還
    款總額為7255萬元，二者差額約1600萬元，且該「還款人還
    款明細」顯示，其「還款人」欄除部分空白外，其餘則列示
    有柏安交通、陳英宇、甲○○、柏旭加油站、柏光交通等，
    均無列示「丙○○」之名；「被告匯款明細表」之「匯入帳
    戶名稱」欄，除「孫光佑」及「陳英宇」2 筆私人匯款外，
    其餘均匯入包括被上訴人之公司帳戶（以上見本院卷51至54
    頁，58及58之1 頁），復參以丙○○對上訴人之存證信函稱
    ：丙○○曾向上訴人借款900 萬元，已清償200 萬元，僅餘
    700 萬元，上訴人竟脅迫丙○○簽發「柏光運輸倉儲股份有
    限公司」（亦為陳英宇家族公司）之支票面額計1600萬元，
    而為撤銷受脅迫所為意思表示等語（原審卷29至32頁），則
    上訴人與丙○○間確實借款總額仍有爭議，且上訴人似未區
    分個人及家族公司借款，一併向丙○○追討，丙○○事後並
    對上訴人提出妨害自由等系爭刑事案之告訴等情，足見上訴
    人於上開答辯狀之陳述及提出各該匯、還款明細，均係因丙
    ○○對其提出妨害自由等告訴，而為答辯防禦之目的，表明
    其與丙○○一方（包括陳英宇、各該家族公司）間確有債權
    額高達1600萬元之意，並未明確表示該總額均為丙○○1 人
    對其之借款。
  (三)上訴人於原審固稱：伊對丙○○之借款債權1600萬元，有台
    南地檢署不起訴處分書及台灣高等法院台南分院檢察署處分
    書（即系爭刑事案，原審卷34至38頁）可證，與本件並非同
    一債務；上訴人對丙○○之借款，有匯入許某指定受款人及
    其子陳英宇、陳英宙帳戶之匯款單可證等語（原審卷62、83
    頁），及證人丙○○稱：我向上訴人借款之總數，包括我請
    上訴人匯到被上訴人等公司之款項，總共就是1600萬元（原
    審卷72頁），互核所稱上訴人對丙○○借款總額一致。惟據
    上述丙○○存證信函已表明：對上訴人之借款僅900 萬元，
    尚餘700 萬元未還等語，與其在本件所為證詞並不一致，且
    丙○○為被上訴人監察人，並為甲○○家族成員之一，堪認
    其證詞顯然偏頗被上訴人，不足採為有利被上訴人之證明。
    又上訴人於本院針對上揭匯、還款明細，則明確更正陳述：
    是陳英宇家族企業，包括被上訴人向我借的款項；因為丙○
    ○提出告訴，才在系爭刑事案答辯狀稱丙○○還欠1600萬元
    （本院卷49頁），且與丙○○之存證信函內容並無矛盾。是
    則上開「被告之匯款明細」中，固包含86年7 月5 日上訴人
    對被上訴人之系爭250 萬元匯款（本院卷51頁），亦不足證
    明係基於對丙○○借款之意思而匯入。此外，被上訴人亦未
    能提出公司帳冊等資料，證明所抗辯「丙○○對被上訴人有
    借款，為清償對被上訴人欠款而向上訴人借款，匯入被上訴
    人系爭帳戶」之事實。從而，應認被上訴人就所抗辯之事實
    ，未能舉證為真正，按之上開說明，應為其不利益之裁判。
    是上訴人依據消費借貸之法律關係，請求被上訴人返還借款
    ，為有理由。另上訴人備位主張依不當得利法律關係為請求
    ，則無再予審究之必要。
六、綜上，上訴人先位依消費借貸之法律關係，請求被上訴人給
    付250 萬元，及自起訴日起回溯5 年，即91年10月18日起至
    清償日止，按週年利率5%計算之法定遲延利息，為有理由，
    應予准許。原審為上訴人敗訴之判決，尚有未洽。上訴意旨
    指摘原判決不當，求予廢棄改判，為有理由。爰由本院予以
    廢棄，改判如主文第2 項所示。兩造其餘攻擊、防禦，於終
    局判決不生影響，爰不予一一論述，附此敘明。
據上論結，本件上訴為有理由，依民事訴訟法第450 條、第78條
，判決如主文。
中    華    民    國    98    年    5     月    26    日
                            民事第一庭
                                審判長法官  林健彥
                                法      官  魏式璧
                                法      官  謝肅珍
以上正本證明與原本無異。
如對本判決上訴，須於判決送達後20日內向本院提出上訴狀，其
未表明上訴理由者，應於上訴後20日內向本院提出上訴理由書（
均須按他造當事人之人數附繕本）。上訴時應提出委任律師或具
有律師資格之人之委任狀，並依附註條文規定辦理。
中    華    民    國    98    年    5     月    26    日
                                書  記  官  馬蕙梅
附註：
民事訴訟法第466 條之1 ：
對於第二審判決上訴，上訴人應委任律師為訴訟代理人，但上訴
人或其法定代理人具有律師資格者，不在此限。
上訴人之配偶、三親等內之血親、二親等內之姻親，或上訴人為
法人、中央或地方機關時，其所屬專任人員具有律師資格並經法
院認適當者，亦得為第三審訴訟代理人。
第1 項但書及第2 項情形，應於提起上訴或委任時釋明之。


司法院資訊處製作；財團法人民間司法改革基金會備份。
